【裁判字號】    95,上訴,1176
【裁判日期】    950607
【裁判案由】    偽造文書等
【裁判全文】
臺灣高等法院刑事判決                95年度上訴字第1176號
上  訴  人  臺灣士林地方法院檢察署檢察官
上  訴  人
即  被  告  丁○○
            甲○○
被      告  丙○○原名謝得浩
上列上訴人因被告偽造文書等案件，不服臺灣士林地方法院93年
度訴字第577號，中華民國95年2月16日第一審判決（起訴案號：
臺灣士林地方法院檢察署92年度偵字第2453號），提起上訴，本
院判決如下：
    主  文
原判決撤銷。
丁○○、甲○○共同行使偽造私文書，足以生損害於他人，各處
有期徒刑伍月，如易科罰金，均以參佰元折算壹日。丙○○共同
行使偽造私文書，足以生損害於他人，處有期徒刑參月，如易科
罰金，以參佰元折算壹日，緩刑貳年。
偽造之甲○○、丙○○硅石生物科技股份有限公司民國九十年度
各類所得扣繳暨免扣繳憑單各壹紙、「硅石生物科技股份有限公
司」、「由玉成」印章各壹枚均沒收。
    事  實
一、甲○○前有偽造有價證券等前科，仍不知悔改，91年間丁○○為圖超額貸款資金，甲○○則圖住居使用附表房地之利益
    ，竟經乙○○尋得丙○○（原名謝得浩，93年11月9日更名
    ），3人均明知甲○○、丙○○從未在硅石生物科技股份有
    限公司（下稱硅石公司）任職，竟共同基於意圖為自己不法
    所有及行使偽造私文書之犯意聯絡，謀議由丁○○以不知情
    之郭麗卿出名為附表所示房地之出賣人，甲○○佯為買受人
    ，由毫無資力且以販售彩券為業之丙○○為上開貸款之連帶
    保證人，以附表所示房地設定最高限額抵押權，向臺灣人壽
    保險股份有限公司（下稱臺灣人壽公司）申請貸款新台幣（
    下同）6,700,000元，並於獲得臺灣人壽公司核貸款項後，
    除由臺灣人壽公司以核貸款項先行代償附表房地原向臺新國
    際商業銀行（下稱臺新銀行）設定最高限額抵押貸得款項6,
    000,000元外，餘款700,000元由丁○○取得供其周轉使用，
    甲○○則獲得使用附表所示房地之利益。謀議既定，丁○○
    即先持附表房地之所有權狀之資料向臺灣人壽公司放款部承
    辦人員謝文峰申辦貸款，謝文峰就附表所示房地完成看屋及
    估價手續後，認可進行後續貸款，再由甲○○、丙○○提供
    個人基本資料予丁○○，由丁○○於不詳時、地，以不詳方
    式偽刻「硅石生物科技股份有限公司」、「由玉成」印章各
    1枚，再偽造內容分別登載甲○○、謝得浩90年度於硅石公
    司任職、各薪資所得為782,632元、721,532元等不實事項之
    甲○○、丙○○硅石生物科技股份有限公司90年度各類所得
    扣繳暨免扣繳憑單各1紙，並蓋用前揭偽造印章於上，而偽
    造完成甲○○、丙○○硅石公司扣繳憑單各1紙，連同甲○○、丙○○提供之國民身分證影本，交由臺灣人壽公司承辦
    人員謝文峰審核而行使之，表彰甲○○、丙○○於90年度確
    於硅石公司任職，分別獲有上述薪資具有資力之意，足生損
    害於「硅石公司」、「由玉成」及臺灣人壽公司。嗣復由丁○○、甲○○、丙○○再承前詐欺取財之單一犯意，於91年
    10月下旬某日，約同前往臺灣人壽公司，由丁○○提供上開
    偽造甲○○、丙○○扣繳憑單影本予甲○○、丙○○上樓至
    址設臺北市○○街17號16樓之臺灣人壽公司保戶服務中心，
    分別在「借款申請書」之借款申請人欄照樣填寫基本資料，
    以及現在服務單位為硅石公司、職稱為業務主任、業務助理
    、行業別及服務單位地址係在臺北市○○○路○段186號2樓
    之1等不實資料後，分別在借款人、連帶保證人簽名欄署名
    ，結合前已由丁○○送件之偽造甲○○、丙○○扣繳憑單資
    為詐術，欲陷臺灣人壽核貸人員對其等之資力審核陷於錯誤
    ，使臺灣人壽公司誤信其等確有資力而准予核貸款項並增加
    核貸金額。嗣臺灣人壽公司承辦人員謝文峰親赴借款申請書
    及偽造甲○○、丙○○扣繳憑單、借款申請書上所載之硅石
    公司營業地址即「臺北市○○○路○段186巷2樓之1」實地勘
    查後，發現該址並無「硅石公司」設址營業，乃未送件作後
    續審核，丁○○、甲○○、丙○○等3人始未得逞。嗣甲○○與丁○○因貸款不成衍生紛爭，甲○○復因而信用破產，
    始報警處理而循線偵悉上情。
二、案經臺北市政府警察局士林分局報告臺灣士林地方法院檢察
    署檢察官偵查起訴。
    理  由
一、被告等對本案卷內人證、物證之證據能力均表示無意見 (見
    本院準備程序筆錄)，且於言詞辯論終結前，就本案證據之
    調查，均無何異議，既無異議，依刑事訴訟法第159條之5規
    定，該等人證、物證，自均有其證據能力，合先敘明。
二、訊據上訴人即被告甲○○、被告丙○○均坦承上開事實不諱
    ；訊據上訴人即被告丁○○則矢口否認偽造文書等犯行，辯
    稱：伊係附表房地之實際所有權人，伊與甲○○、丙○○原
    先均不相識，純係買賣附表房地之關係；伊僅係因與臺灣人
    壽公司承辦人謝文峰相熟而代為送件而已，根本不知送件資
    料內含偽造之甲○○、丙○○扣繳憑單，事後甲○○亦已證
    稱係「陳代書」提供偽造之扣繳憑單云云；
三、經查：
  (一)上揭事實除據被告甲○○、丙○○供承不諱外。本件附表房
    地之所有權登記名義人雖係李文政，原欲出賣予郭麗卿，嗣
    買賣契約因故未能履行且經解約，惟實際所有權人均仍係被
    告丁○○，丁○○即由不知情之郭麗卿出名與被告甲○○再
    就附表房地簽訂不動產買賣契約，並由被告丁○○代被告甲○○向臺灣人壽公司申辦貸款，並將貸款所需之附表房地所
    有權狀、偽造之甲○○、丙○○扣繳憑單各1紙及身分證影
    本，連同其餘申辦貸款所需資料送件至臺灣人壽公司，復由
    被告甲○○、丙○○於91年10月下旬某日至台北市○○街17
    號16樓之臺灣人壽公司保戶服務中心親自填寫借款申請書，
    偽載其2人任職於「硅石公司」等不實資料，嗣因謝文峰按
    址查得並無硅石公司營業，始未予核貸等節，亦據被告丁○○供認在卷，核與附表房地所有權登記名義人李文政所證大
    致相符 (見偵字第8202號卷第123頁、第124頁)，並據證人
    即臺灣人壽公司承辦人員謝文峰於檢察官偵查及原審審理時
    到庭結證詳確（見偵緝字第475號卷第29頁至第31頁，原審
    卷第第155頁、第158頁、第159頁），且有借款申請書、偽
    造之扣繳憑單影本、臺北市士林地政事務所92年10月27日北
    市士地三字第09231755800號函檢附之附表土地、建物登記
    謄本、地籍異動索引表、李文政及郭麗卿91年8月23日不動
    產買賣契約書、李文政及郭麗卿91年12月26日解約同意書、
    甲○○及郭麗卿91年10月23日不動產買賣契約書等在卷可稽
    ，則本件向臺灣人壽公司之貸款申請，係由被告丁○○代為
    辦理，並由其送件，送件資料內且包含偽造之扣繳憑單2紙
    ，復由被告甲○○、丙○○親至臺灣人壽公司於借款申請書
    上填載不實且與偽造扣繳憑單所載內容相互符合，略以二人
    均在硅石公司任職，年薪資所得各為782,632元、721,532
    元等不實內容，堪以認定。
  (二)被告丁○○雖以前詞置辯，惟查：
    １、被告甲○○曾提供身分證影本、戶籍謄本及印鑑證明，
        由被告丁○○包辦本件貸款；被告甲○○之偽造扣繳憑
        單係來自被告丁○○，被告甲○○至臺灣人壽公司填寫
        借款申請書時，且依被告丁○○提示之扣繳憑單照樣填
        寫等節，業據甲○○於偵查中以證人身分結證：「 (有
        無在硅石生物科技公司工作過？)沒有。」、「 (為何
        仍照抄？)丁○○叫我這樣寫」、「 (當時到銀行對保
        時，他叫我拿一張單子照寫，這張單子就是扣繳憑單，
        我所說的行就是台灣人壽公司」等語明確 (見偵字第82
        02號卷第127頁、第190頁)，此部分證詞，雖係於偵查
        中向檢察官所為之陳述，然顯無證據可以證明有何不可
        信之情況，反而具有可信之依據（詳如後述），依刑事
        訴訟法第159條之1第2項，自具有證據能力。準此，可
        以認定本案持交臺灣人壽公司行使之偽造扣繳憑單均係
        被告丁○○以不詳方式偽造甚明。又偽造之甲○○、丙○○扣繳憑單影本2紙，其上「硅石生物科技股份有限
        公司」、「由玉成」印文各2枚，與真正硅石生物科技
        股份有限公司扣繳憑單係電子列印格式（見偵字第8202
        號卷第147頁至第149頁）毋庸蓋印，經核二者迥然有異
        ，可以推認係被告丁○○於不詳時、地，以不詳方式偽
        造「硅石生物科技股份有限公司」、「由玉成」印章各
        1枚並蓋用於上，而偽造完成甲○○、丙○○扣繳憑單
        各1紙，委無疑義。
    ２、嗣被告甲○○固就偽造其扣繳憑單之來源暨其前往臺灣
        人壽公司填寫借款申請書之情形改證稱：伊係有意買屋
        ，遂拿國民身分證影本、戶籍謄本、印鑑證明，在臺北
        市○○○路與龍江路交岔口交給在報紙上看到之「陳代
        書」去辦理房子過戶及貸款，未料「陳代書」沒有辦法
        辦出貸款，伊即要求將個人國民身分證影本、買賣契約
        、戶籍謄本與印鑑證明交還，伊再將這些資料轉交給丁○○代辦貸款。卷附偽造之扣繳憑單應是「陳代書」幫
        伊準備的，伊先前誤以為係丁○○偽造，才告丁○○，
        伊去臺灣人壽時，是陳代書交給伊一張資料，是一張載
        有與扣繳憑單相同內容的小紙條，伊就照寫，該小紙條
        並非扣繳憑單云云（見偵字第8202號卷第252頁，原審
        卷第77頁、第78頁、第177頁）。惟查：被告甲○○原
        係以告訴人身分告訴被告丁○○涉犯行使偽造私文書、
        詐欺之犯罪事實，其自己亦因告訴之犯罪事實而有獲罪
        之可能，倘被告甲○○上揭告訴事實並非實情，何致損
        人不利己提出本案刑事告訴？尤以被告甲○○於92年10
        月21日及92年11月19日偵訊中仍就被告丁○○有關涉案
        事實指證明確，其具結作證之時點已在其92年4月11日
        與被告丁○○和解之後（92年4月11日和解書，見偵字
        8202號卷第54頁參照），衡情被告甲○○當無在雙方諒
        解下，仍期欲被告丁○○獲罪而捏詞誣攀之理。況比較
        被告甲○○於警偵訊、原審準備程序或審理時所為證述
        或供述之內容，前後迥然有異。於警詢、偵查前階段，
        被告甲○○證人身分證述之內容，除未提及「陳代書」
        之人外，有關被告丁○○如何包辦貸款、受其交付國民
        身分證、戶籍謄本及印鑑證明，以及提供扣繳憑單影本
        供其於臺灣人壽公司照章填寫借款申請書等情，所述均
        能具體明確，顯無誤會之情。且倘確有「陳代書」之人
        涉案並提供偽造之甲○○、丙○○扣繳憑單，何以被告
        丁○○先前於偵查中亦未執此有利於己之證據方法為己
        置辯，反均一再陳稱係甲○○、丙○○自己提供偽造之
        扣繳憑單交其本人送件至臺灣人壽公司申請貸款（見偵
        字第8202號卷第29頁、第102頁）？顯然被告甲○○前
        後不一之證述，以先前所證內容較為合理，而接近真實
        。至證人乙○○固於原審證稱伊於91年10月23日被告甲○○與郭麗卿簽訂本件不動產買賣契約書時在場，當時
        被告甲○○有跟一位中年人來，不知道是否代書，好像
        是姓陳云云（見原審卷第167頁），則證人乙○○亦不
        能明確肯定此一中年人就是被告甲○○所指之「陳代書
        」，且證人乙○○於本院審理時再到庭證稱：「 (扣繳
        憑單誰拿出來的？)陳代書沒有直接承認是他拿來的，
        他只有說沒有那麼弄怎麼辦貸款」等語。就偽造扣繳憑
        單之來源亦不能釐清，則其證詞尚不足為有利被告等之
        認定。
    ３、再就被告丁○○之犯罪動機而言，附表房地原已於91年
        7 月17日設定最高限額720萬元之抵押權予臺新銀行並
        貸款6,00 0,000元，嗣已清償，並於92年10月塗銷原設
        定之最高限額抵押權，有臺新銀行92年12月1日臺新消
        字第920008號函檢附之抵押權塗銷同意書、臺新國際銀
        行房貸戶撥貸前應徵提之文件或書類檢核表、切結書、
        本票、動撥申請書、借款借據暨約定書、清償確認程序
        表1紙、同意書、房屋貸款結清領回明細存卷可按（見
        偵字第8202號卷第208頁至第222頁），而本件向臺灣人
        壽公司貸款金額，固於貸款申請書上未據載明，證人謝
        文峰就此節亦不復記憶（見原審卷第157頁）；被告甲○○則結證稱係要向臺灣人壽公司申貸與臺新銀行之相
        同數額即6,000,000元（見原審卷第178頁），與先前警
        詢中以告訴人身分指稱是欲向臺灣人壽公司貸款6,700,
        000元，由被告丁○○取得臺灣人壽代償臺新銀行6,000
        ,000 元後，獲取餘額700,000元之利益等情（見偵字第
        8202號卷第27頁）迥不相同，而被告甲○○其於警詢中
        所為陳述較為可信，已如前述，且為證明犯罪所必要，
        依刑事訴訟法第159條之2具有證據能力，且可採信。是
        被告等倘獲臺灣人壽公司准予核貸，顯被告丁○○仍有
        700,000元之利益，足為被告丁○○之犯罪動機。再者
        ，附表房地原向台新銀行貸款6,000,000元，其本息僅
        由被告丁○○繳至92年3月，自92年4月起，即由李文政
        繼續繳款，又據李文政證述在卷（見偵字第8202號卷第
        124頁），顯見被告丁○○斯時經濟情況亦非良好，是
        被告丁○○選任辯護人另以被告丁○○經手房地產買賣
        規模甚鉅，不致為區區數十萬元犯罪云云，即無可採。
        況查，被告丁○○就何以代被告甲○○申辦本件貸款之
        緣由，陳稱：伊故意要讓被告甲○○知難而退，始代其
        向臺灣人壽申辦貸款，也早知道臺灣人壽公司不會准予
        核貸云云（見原審卷第221頁至第222頁），顯係多此一
        舉，而與常情未合，益徵被告丁○○所辯其無犯罪動機
        云云，不足採取。
    ４、雖被告丁○○又再辯稱伊不致為本案破壞其與台灣人壽
        承辦人員謝文峰之間長久建立之良好關係，且伊知悉謝
        文峰作業嚴謹，當不致對其施以詐術而被拆穿，又伊與
        被告甲○○、丙○○並不認識，係因買賣附表房地才認
        識，無從取得基本資料以供偽造甲○○、丙○○之扣繳
        憑單云云。惟查，謝文峰業已證稱於本案之前，與被告
        丁○○並無業務往來，至多僅是被告丁○○請其估價不
        動產，均未涉及貸放款業務等語，則被告丁○○所辯，
        顯失所據。又共同正犯之謀議原不以共犯間熟識為必要
        ，且既係被告丁○○送件至台灣人壽公司，內即包含被
        告甲○○、丙○○之基本資料，已據證人謝文峰證述在
        卷，其並指明貸款過程中並沒有「陳代書」者與其聯絡
        過(見偵緝卷第30頁)，益可認本件申貸款並無「陳代書
        」其人參與，上開不實扣繳憑單為被告丁○○偽造，已
        然明灼。
  綜上，本件事證已臻明確，被告丁○○等所辯，無非事後卸責
  之詞，不足採信，被告等犯行，均堪以認定，應依法論科。
四、按「各類所得所得扣繳暨免扣繳憑單」乃用以表示所得人之
    所得來源及金額，為刑法第210條所指之「私文書」（最高
    法院78年度台上字第4361號及91年度台上字第3748號判決參
    照）。被告丁○○、甲○○、丙○○基於行使偽造私文書、
    意圖為自己不法所有之犯意聯絡，先由甲○○、丙○○提供
    基本資料予丁○○偽造甲○○、丙○○扣繳憑單，嗣提交臺
    灣人壽公司承辦人員謝文峰而行使之，又由被告甲○○、丙○○親至臺灣人壽公司按丁○○指示依偽造扣繳憑單於「借
    款申請書」填載不實之基本資料，惟未經臺灣人壽公司核貸
    ，致未得逞，核被告丁○○、甲○○、丙○○所為均係犯刑
    法第216條、第210條之行使偽造私文書罪，及同法第339條
    第3項、第1項之詐欺取財未遂罪。被告丁○○、甲○○、丙○○三人就上開犯行間，均有犯意聯絡及行為分擔，應論以
    共同正犯。其偽造印章為偽造私文書之階段行為，應為偽造
    私文書所吸收，不另論罪；其偽造私文書之低度行為，則為
    行使偽造私文書之高度行為所吸收，亦不另論罪。被告三人
    所犯行使偽造私文書之行為與詐欺取財未遂罪間，有方法、
    目的之牽連關係，應依刑法第55條規定，從一重之行使偽造
    私文書罪處斷。原審論處被告罪刑，本非無見，惟偽造印章
    為偽造文書之階段行為，原判決誤為低度行為，又偽造文書
    為行使偽造文書之低度行為，原判決誤為階段行為，均有未
    洽，被告丁○○上訴否認犯罪，被告甲○○上訴意旨指摘原
    判決量刑過重，檢察官上訴意旨指摘被告等飾狡辯犯後態度
    不佳，原審量刑過輕云云，雖均無理由，惟原判決既有上述
    瑕疵可指，仍屬無可維持，自應由本院將原判決撤銷。爰審
    酌被告等犯罪動機、目的、手段，犯罪時所受刺激及其品性
    、生活狀況、智識程度、因尚未詐得款項，犯罪所生損害尚
    屬輕微，及其等犯罪後態度、參與程度等一切情狀，分別量
    處主文所示之刑，並均諭知易科罰金之折算標準。又被告丙○○於78年間固曾因犯搶奪罪，為臺灣基隆地方法院號判處
    有期徒刑十月確定，嗣於78年8月13日執行完畢，惟其五年
    以內未曾受有期徒刑以上刑之宣告，有其前科紀錄在卷可稽
    ，其因一時失慮，致罹刑典，其涉案程度較為輕微，參酌其
    為身體殘障人士，有身心障礙手冊在卷，經此刑之宣告後，
    應知警惕而無再犯之虞，因認暫不執行其刑為當，併予宣告
    緩刑二年，用啟自新。
五、偽造之被告甲○○、丙○○扣繳憑單2紙，前經被告丁○○
    提交臺灣人壽公司行使未獲核貸，業經臺灣人壽公司退還，
    並未銷毀，已據證人謝文峰結證在卷（見原審卷第157頁）
    ，雖未能扣案，惟尚無證據證明業已滅失，既係被告所有供
    犯本件犯行所用之物，應依刑法第38條第1項第2款之規定宣
    告沒收。至其上「硅石生物科技股份有限公司」、「由玉成
    」印文各2枚，雖係偽造，已如前述，原亦應依刑法第219條
    規定宣告沒收，惟印文所在之扣繳憑單既經宣告沒收，即無
    庸重複為沒收之諭知，附此敘明。另偽造之「硅石生物科技
    股份有限公司」、「由玉成」之印章各1枚雖未扣案，但不
    能證明業已滅失，應依刑法第219條規定併予沒收。
據上論斷，應依刑事訴訟法第369條第1項前段、第364條、第299
條第1項前段、刑法第28條、第216條、第210條、第339條第3項
、第1項、第55條、第41條第1項、第74條第2款、第38條第1項第
2款、第219條、罰金罰鍰提高標準條例第1條前段、第2條，判決
如主文。
本案經檢察官鍾鳳玲到庭執行職務。
中    華    民    國    95    年    6     月    7     日
                  刑事第十五庭審判長法  官  吳昭瑩
                                    法  官  王麗莉
                                    法  官  楊貴雄
以上正本證明與原本無異。
如不服本判決，應於收受送達後十日內向本院提出上訴書狀，其
未敘述上訴之理由者並得於提起上訴後十日內向本院補提理由書
（均須按他造當事人之人數附繕本）。
                                    書記官  林淑貞
中    華    民    國    95    年    6     月    8     日
 附表：
┌────────────────┬───┬───┐
│        系爭不動產              │實際所│登記所│
│                                │有權人│有權人│
├──┬─────────────┼───┼───┤
│土地│臺北市○○區○○段一小段  │丁○○│李文政│
│    │907—5地號，面積175平方公 │      │      │
│    │尺，權利範圍為應有部分5分 │      │      │
│    │之1                     │      │      │
├──┼─────────────┤      │      │
│建物│坐落臺北市○○區○○段一小│      │      │
│    │段907—5地號土地，11345建 │      │      │
│    │號，門牌號碼臺北市士林區忠│      │      │
│    │義街73號5樓之房屋，第5層，│      │      │
│    │層次面積104.48平方公尺，附│      │      │
│    │屬建物（陽台）19.87平方公 │      │      │
│    │尺                        │      │      │
└──┴─────────────┴───┴───┘
附錄：本案論罪科刑法條全文
中華民國刑法第210條
偽造、變造私文書，足以生損害於公眾或他人者，處5年以下有
期徒刑。
中華民國刑法第216條
行使第210條至第215條之文書者，依偽造、變造文書或登載不實
事項或使登載不實事項之規定處斷。
中華民國刑法第339條
意圖為自己或第三人不法之所有，以詐術使人將本人或第三人之
物交付者，處5年以下有期徒刑、拘役或科或併科1千元以下罰金
。
以前項方法得財產上不法之利益或使第三人得之者，亦同。
前二項之未遂犯罰之。


司法院資訊處製作；財團法人民間司法改革基金會備份。
